【裁判字號】    88,重上更(三),42
【裁判日期】    890421
【裁判案由】    貪污治罪條例
【裁判全文】
臺灣高等法院高雄分院刑事判決                八十八年度重上更(三)字第四二號
    上  訴  人
    即  被  告  乙○○
    選任辯護人  李文禎律師
                黃如流
    上  訴  人
    即  被  告  甲○○
    選任辯護人  江雍正律師
                陳慧錚
                吳建勛
右上訴人因貪污案件，不服臺灣高雄地方法院八十一年度訴字第二八七一號中華民國
八十一年九月二日第一審判決（起訴案號：臺灣高雄地方法院檢察署八十年度偵字第
四九二五、七七一二號），提起上訴，經最高法院第三次發回更審，本院判決如左：
      主  文
原判決關於乙○○，甲○○部分撤銷。
乙○○依據法令從事公務之人員，連續利用職務上機會，詐取財物，處有期徒刑柒年
，褫奪公權年，減為有期徒刑肆年捌月，褫奪公權貳年，犯罪所得財物如附表一所
載鋼品，應予追繳，並發還中國鋼鐵股份有限公司，如全部或一部無法追繳時，應追
償其價額或以其財產抵償之。
甲○○連續行使偽造公文書，足以生損害於公眾及他人，處有期徒刑貳年，減為有期
徒刑壹年。附表二所示攜出單上偽造「李藏良」．「梁宗誠」．「梁志成」．「梁志
宏」．「龍天化」等署押均沒收。
      事  實
一、乙○○係中國鋼鐵股份有限公司（以下稱中鋼公司）煉鐵設備檢修室燒結設備檢
    修課機械技術員（即備料員），負責燒結二廠零配件之繪圖、翻修，庫存量之管
    制、領用等工作，為依據法令從事公務之人員，基於概括之犯意，利用職務上該
    公司備料員領取鋼品，僅需將欲領取鋼品之名稱、規格、數量、用途、工令等資
    料輸入電腦，通知該公司中心倉庫備料，即可向該公司中心倉庫領得鋼品之機會
    ，明知附表一所示之不鏽鋼及花鋼板均非施工所用，竟意圖為自己不法之所有，
    先後於七十九年七月二十六日、七十九年八月十四日、七十九年八月二十八日，
    連續向該公司中心倉庫管理人員佯稱欲領取鋼品使用，將之輸入電腦，使該倉庫
    管理人員不疑有詐，發放鋼品給乙○○，其詐得鋼品日期、規格、數量各如附表
    一所載。合計重八千二百八十一點八公斤，價值新台幣（以下同）十三萬八千八
    百七十八元。
二、甲○○係中鋼公司工程承包商日高工程有限公司（下稱日高公司）員工，負責日
    高公司所承包中鋼冷作工程之施作，熟知中鋼公司領料管理及載運鋼料出廠之程
    序，其見工地現場有施工剩餘鋼板乏人管理，竟萌行使偽造中鋼公司物品攜出單
    以遂行竊取上開鋼板之目的，乃基於行使偽造公文書及意圖為自己不法所有之概
    括犯意，先後於七十九年十月月十九日、十月二十六日、十月二十七日，在中鋼
    公司工地內，竊取如附表二編號一至四之鋼板，並利用不知情不詳姓名之人偽造
    李藏良、梁宗誠、梁志成、梁志宏、龍天化等人之簽名於附表二所示之四張中鋼
    公司物品攜出單上（偽造中鋼公司物品出單號碼、運出鋼品、日期、規格、數
    量及偽造物品出單內容各如附表三編號１─４號所載），連續於七十九年十月
    十九日、十月二十六日、十月二十七日，將該等偽造之中鋼公司物品攜出單之公
    文書，交付事先應允放行基於幫助犯意之中鋼公司門禁警衛張憲文（已判刑確定
    ），而將鋼品運出中鋼公司出售，足以生損害於中鋼公司及李藏良、梁宗誠、梁
    志成、梁志宏、龍天化等人。甲○○竊取如附表二所示之鋼板，合計竊取鋼板三
    萬六千九百三十八公斤，價值四十一萬一千三百五十九元。
三、案經法務部調查局高雄市調查處移送原審檢察官偵查起訴。
      理  由
一、訊之上訴人即被告（下稱被告）乙○○坦承有領取附表一所示之鋼料，惟否認右
    揭利用職務上之機會詐領鋼材犯行，辯稱：伊所領取之花紋鋼板及不鏽鋼板分別
    係根據副科長黃炫林及楊壬均之指示領的，所領之花紋鋼板是用於油槽耐磨鋼板
    缺貨時之代替品，所領之不鏽鋼板有交給日高公司莊中華施作，伊並未詐領云云
    。惟查：
  (一)被告乙○○係中鋼公司備料員，負責中鋼公司燒結二廠零配件之繪圖、翻修、庫
    存量之管制、領用等工作，有中鋼公司Ｗ二六二機械修護人員編組表及該公司煉
    鐵廠工作說明表各一份附於本院前審卷足稽（本院上訴字卷(二)第一－三頁），而
    被告乙○○於七十九年七月二十六日至八月二十八日間領得附表一之鋼品，亦有
    其於上開期間向中鋼公司中心倉庫領取鋼品之中鋼公司發料簽收單一冊在卷足稽
    （裝訂一冊外放），且被告乙○○於調查處調查及本院調查時均供承發料簽收單
    確係由其打入電腦向中心倉庫領料，並簽收無誤，並於本院坦承：領料的部分沒
有錯。（見調查處筆錄附於四九二五號偵查卷二十五頁、本院上訴字卷(一)第九六
    頁、上更(一)卷第九六頁）。
  (二)中鋼公司於八十年八月七日及八十一年三月二十一日函說明乙○○溢領鋼品之統
    計情形略以：「乙○○自七十九年七月二十六日、八月二十日領取不鏽鋼板及花
    紋鋼板（即如附表一所示鋼材），該二項鋼料劉員所屬單位向不使用，：」等情
    ，有中鋼公司上該二函足按（偵查卷第一六五、一九四、二０三頁、原審卷第八
    四、八五頁），並有中鋼公司七十九年八、九月份被告乙○○領取附表一鋼品之
    發料簽收單在卷可憑，被告乙○○亦坦承發料簽收單上之簽名係其本人簽名無誤
    ，則被告乙○○於七十九年七月二十六日及八月二十八日確有向中鋼公司中心倉
    庫領得附表一之鋼品，應可確認。
  (三)中鋼公司燒結廠之領料程序，如為一般維修，係依據施作現場同仁與外包廠商溝
    通後通知須用材料之名稱、規格、數量，再由物料員負責輸入電腦向中心倉庫請
    領材料，定修用料則依據定修項目表所列之備品零件及約需數量，或依據現場常
    用之修護材料尺寸輸入電腦領用，而以此輸入電腦領料之方式並不須經股長級以
    上主管審核同意即可領料，業據被告乙○○於調查處調查時所自承（見調查處筆
    錄附於同上偵查卷第二二、二三頁），並經中鋼公司燒結維護課長李藏良迭於調
    查處、原審偵審及本院歷次審理時陳述明確，復有中鋼公司領（發）料作業流程
    表在卷可考（同上偵查卷第一六九頁），而負責現場之該公司燒結二廠施工協調
    員林文清、潘福正二人並未於七十九年七月二十六日至八月二十八日間，通知被
    告乙○○領取附表一所示之鋼品，亦據證人潘福正、林文清於本院前審證述屬實
    （本院上訴字卷(二)第六二頁），又附表一所示之鋼品，被告乙○○領取時，該燒
    結二廠並無使用該鋼品一事，業據中鋼公司於八十年八月七日及八十一年三月二
    十一日函敘甚明（見偵查卷第一六五頁、原審卷第八四、八五頁），並經證人即
    中鋼公司燒結維護課長李藏良迭於調查處、原審偵審及本院歷次審理時陳述明確
    ，復經證人即當時中鋼公司負責清查鋼品之證人林弘男（當時煉鐵設備檢修室副
    主任）於本院前審結證明確（本院上更一卷第二五一頁背面）。而中鋼公司人員
    清查短少鋼品下落時，均有到燒結一、二廠露儲區及廠房全面清查實際核對，並
    未發現附表一鋼料之下落，為證人即中鋼公司負責清查鋼品之證人林宏男、及參
    與清查之證人李藏良、彭振輝於本院前審中結證明確（本院上更(一)卷第二五一－
    二五四頁），換言之，附表一之鋼料確為被告乙○○所領取，中鋼公司當時並無
    使用到，惟經清查結果，均已下落不明，應足以確認。雖然被告乙○○以前開情
    詞置辯，然證人莊中華於本院前審到庭證稱：我們日高公司經常承包中鋼公司工
    程，時間太久了已記不得了，但我們公司承包工作，不須要經過領料員領料等情
    。證人即燒結二廠技術員楊壬均亦證稱：「日高公司承包工件，不可能由我們領
    料，都是由中心倉庫直接去領料，不可能由我或乙○○領料」（本院上更(一)卷第
    一六六頁）；另證人黃炫琳於本院前審中證稱，伊有無叫被告領料已忘了，但花
    紋鋼板並不能取代油槽耐磨鋼板之用等語，參與清查結果並無被告所領取之花紋
    鋼用於廠區機具所用，已如前述，則證人黃炫琳自無叫被告領取花紋鋼板用以取
    代油槽耐磨鋼板至明，是故被告乙○○上開辯解，洵不足採。
  (四)被告乙○○於前審中辯稱清查結果對於現場同仁用剩之下腳料未清查云云，又辯
    稱有一部分領料是根據楊壬均所書寫之工令單，惟證人楊壬均於本院前審到庭證
    稱其與乙○○都是機械技術員，都可以根據現場需要而輸入領料單等情（本院上
    更(一)字第一八一頁），另據證人李藏良於本院前審審理時供稱：「他們（指被告
    ）領料只須在電腦輸入，自己就可去領，由其自己簽名，可以不須經課長查核，
    只有每月底才有報表給我們，所以若數量少時即看不出來，因我負責五個廠要用
    的料，所以一個月的數量我是看不出有無溢領，法院認定詐領的料都非經我授意
    去領的，而乙○○是否有溢領，並非由我（個人）認定，是公司將全部單據列出
    ，再與現場所領用料去核對再認定的，而我們估算用料是以工令單及現場設備去
    決定的，現場用料（已裝設於建物）有用尺去估算尺寸再決定用料（多少），包
    括下腳料都有算進去的，約有百分之二十的彈性，所以我計算用料已是很寬的」
    ，證人彭振輝亦證稱：「我們清查很仔細，包括風管腳去量，而李藏良報用料都
    是從寬的，即有百分之二十的伸縮，當時我們追查近半年才有頭緒，當時是因被
    溢領材料很多才會發現本案」等語（本院上更二卷第八七頁），參以執行清查之
    證人林弘男、李藏良等人除針對被告乙○○所領而放在露儲區存放清查，清查時
    一、二廠全部清查，也考量領料員並不一定領固定的料，有時會多領，且考量有
    可能剩餘的物料被別廠先拿去用，但渠等清查時是一廠、二廠全部清查都去現場
    實際核對等情，已如上述，顯見清查時林弘男、李藏良等人對於用剩之下腳料並
    非沒有清查。佐以中鋼人員清查結果未發現附表一所示鋼料，且附表一所示之鋼
    材中鋼公司現場當時並無使用，如前所述，顯然被告乙○○確實利用中鋼公司對
    於領料之管理並未詳實審核之疏漏，以現場工作需要用料等機會溢領附表一所示
    之鋼材無疑。是附表一之鋼料應為被告乙○○利用職務上機會詐得，應可認定，
    被告否認詐得該等鋼品，顯係卸責飾詞，均無足採。被告乙○○雖又指稱證人楊
    壬均於法院審理中承認其有制作定修材料表，而伊所領取之鋼品既係依楊壬均制
    作之材料表，如該份材料表之記載與被告所領取之鋼品數量並無不符，伊即無施
    用詐術之可言，為明究竟有向中鋼公司調閱該份定修材料表之必要云云，但據證
    人楊壬均於本院前審證稱伊不可能叫乙○○去領料，因伊本身也可以領料，而附
    表一所列之不銹鋼板伊並未領取，因當時發包的工件，中鋼公司是不提供材料的
    ，且依定修計劃，大都使用一般的鐵板，並不使用不銹鋼板，又定修計劃表是自
    己保留做依據的，如果工作完成之後，就沒有保留之必要了，故未有保留等語（
    本院上更(一)字卷第一六五、一六七、一八九頁），且據中鋼公司於八十六年十二
    月五日函復稱：中鋼公司並無制定所謂「定修材料表」文件，每遇定修前，備料
    員為使定修備品準備週全，備料員均會自行在空白紙上自行填列備品項目，供備
    料員個人參考用，並未規定存檔，鈞院所指上述定修材料表，均已無留存，無法
    檢送提供等語，有該函附表可稽（見本院上更二卷第五七頁），被告乙○○身為
    備料員，當知定修材料表並無留存之情，其竟要求調閱，自無必要，其罪證已甚
    明確，犯行洵堪認定。
  (五)同案被告蔡鯤龍（已判刑確定，現在高雄監獄服刑中）於高雄市調查處調查時雖
    曾供稱：「於七十九年十月間陸續將中鋼公司之鋼板、鋼管、角板等物裁剪剩料
    售予東興鐵材行充作加工費用」、「領料係我將規格、數量告知乙○○、朱信忠
    ，他們即以電腦打領料卡簽名後，交我去領料，若乙○○簽名，大部分均會陪我
    去領料，．．．簽名後，即經警衛送出廠區」、「七十九年十一月間，甲○○以
    呼叫器聯絡我，約我到中鋼公司旁：：表示朱信忠、乙○○勾結偷運鋼管出廠區
    售賣，售予何人：：事情已被查覺」等語（八十年度偵字第四九二五號卷第四０
    ─四二頁），檢察官因認被告乙○○與蔡鯤龍有共同正犯之關係，惟被告乙○○
    則堅決否認有與蔡鯤龍勾結，即蔡鯤龍嗣後亦翻異前詞，否認有前揭與被告乙○
    ○之行為，參諸本院確定判決認定蔡鯤龍侵占中鋼公司之鋼品，其規格與被告乙
    ○○溢領之鋼品無一相符，是蔡鯤龍在高雄市調查處之供詞，是否真實，即有可
    疑，自難執蔡鯤龍在高雄市調查處之供詞，遽認被告乙○○與其有共犯之關係。
二、據訊上訴人即被告甲○○矢口否認有竊取中鋼公司所有鋼品，商請警衛幫忙放行
    運出廠區出售之情事，辯稱：伊在日高公司只是臨時工，負責冷作工作之機械修
    護，物料之管理並非伊業務上行為，又七十九年十月間伊已離開日高公司，該四
    張物品攜出單根本不是伊交給張憲文，也不是伊開大卡車載運出去的，所以張憲
    文的自白書內容顯然不實在，伊在中鋼北側門經營檳郎攤，擺放電動玩具，因張
    憲文看該電動玩具生意很好，也想擺放，伊未答應，所以挾怨誣陷；日高公司雖
    曾幫伊申請七十九年七月三日至十二月三十一日止之車輛通行證，但為臨時工，
    日高公司為應付臨時須用工人才幫忙代為預先申請通行證，但有申請臨時通行證
    並不代表一定有入廠區服務，至於十一月十日始辦理退保，因寄保之情形為遍存
    在現象，也不能代表在未退保期間伊定有在日高公司服務。伊並沒有偽造攜出單
    及竊取中鋼財物之犯行云云。但查：
  (一)被告甲○○係中鋼公司工程承包商日高公司之員工，負責該日高公司承包工程之
    施工工作，乘機竊取附表(二)所示中鋼公司鋼品，並偽造如附表(二)所載之物品出
    單，持之交付事先應允幫助放行之警衛張憲文，將鋼品運出中鋼公司出售等情，
    業據張憲文於調查處供述明確（見調查處筆錄附於四九二五號偵查卷四頁正反面
    、十頁），有張憲文所書寫之自白書記載甚明（同上卷第八頁），而附表(二)所載
    四張物品出單核定授權人欄上李藏良簽名，非李藏良本人所簽，且中鋼公司內
    並無該四張物品出單承辦人欄上所簽之梁宗誠、梁志成、梁志宏等人，業據證
    人李藏良於調查處調查及本院前審證述明確（同上偵查卷三十一頁、本院上訴字
    卷第九九頁），並有該四張物品攜出單在卷可證（同上偵查卷第六二至六五頁、
    及原審卷九八至一○一頁），足證該四張物品攜出單確實是偽造無誤，而該四張
    物品攜出單又經張憲文一再證明確實是被告甲○○所交付，但查無證據係被告甲
    ○○之筆跡，應認該四張物品攜出單是被告甲○○欲將附表二之鋼板運出廠區而
    委請不知情不詳姓名者偽造無疑。更何況已受有罪判決確定之同案被告蔡鯤龍於
    調查處調查時亦供稱：七十九年十月初，甲○○曾告訴我，若我運送鋼品出去出
    售，可找他代售等語觀之（同上偵查卷四十二頁），此尤足以佐證張憲文指稱甲
    ○○以偽造物品攜出單將鋼品運出口鋼等情，應屬可信。
    雖然被告辯稱伊因電經營電動玩具，與張憲文發生爭執而有不愉快云云，又雖然
    張憲文嗣後在偵查中證稱沒有幫甲○○偷運、因組長他們誤導我，就莫名其妙寫
    此報告，而否認其自白之真實性（同上偵查卷第二五三頁），於本院前審且供稱
    ：四張出單我收的沒錯，但是否他（指甲○○）給我的，不能確定等語（本院
    上訴字卷(一)第一０一頁），然張憲文在案發時歷經中鋼公司人二室之調查、高雄
    市調查處及檢察官偵查中均坦承自白內容真實，其在偵查中仍坦承：「是警衛室
    隊長、組長及查核組人員陪我去高雄市調查處自首」「那二份筆錄實在」、「是
    甲○○叫我讓他運出去，他說怕放在那裡被偷要運出去」等情（同上偵查卷第一
    一六、一一七頁），而被告甲○○在偵查中亦坦承其在中鋼公司對面開設檳榔攤
    ，並擺放電動玩具，與張憲文認識等語，雖然被告甲○○辯稱因不讓張憲文擺電
    動玩具，引起張憲文不快，而發生爭執云云，又舉證人黃豐富於本院到庭證明因
    為寄台子問題，甲○○與張憲文有吵架云云（本院上更(一)字卷第一九０頁），然
    張憲文在偵查中與甲○○當庭對質，仍稱曾收過甲○○交付之放行條，所以才寫
    該報告（即自白書），被告甲○○辯稱因寄台子問題與張憲文有過節遭張憲文挾
    怨誣陷云云，要係飾卸之詞，難以採信。證人黃豐富證詞亦難遽認張憲文之指證
    被告甲○○交付偽造之放行條，竊取附表二所示之鋼板等情與事實不符。證人黃
    豐富之證詞難為被告甲○○作有利認定。
  (二)次查共犯張憲文於調查站之陳述及自白書均供稱：甲○○告訴我有一批用賸的鋼
    板要運出廠區，希望我能幫忙給他方便放行等語；而甲○○亦稱伊只是日高公司
    之工人，施作冷作工程（同上偵查卷第十二頁），此情業經被告甲○○一再陳述
    在卷，並經日高公司出具證明書（附於本院卷上更(一)字第一九九頁）證明甲○○
    於七十九年五月二日起在該公司任臨時工職務，並未向中鋼公司領料等情，足證
    該附表編號二之鋼板並非中鋼公司交給日高公司，亦絕非由甲○○業務上所持有
    之鋼品，被告甲○○既無權限載運出廠，竟擅自將附表二之鋼板陸續載運出廠，
    其行為態樣，並非侵占而應屬竊盜無疑。雖然中鋼公司八十年八月七日之函說明
    謂以：查附表二之鋼品，係由朱信忠所溢領，而由甲○○偽造物品攜出單四張運
    出廠區云云，惟甲○○既否認其事，遍查全卷，並無任何證據證明朱信忠詐領附
    表二之鋼品後，交由甲○○載運出廠，故尚難認被告甲○○偽造物品攜出單，竊
    取附表二之鋼板之行為，係與朱信忠有犯意聯絡或行為分擔。又雖被告甲○○辯
    稱其於七十九年五月間已離開日高公司，並不出入中鋼公司云云，且日高公司於
    八十五年十一月二十一日所出具之證明書證明被告甲○○擔任臨時工之期間是七
    十九年五月二日起至同年月三十日止，任職期間業務為負責向中鋼公司領料，並
    有經本院前審函台灣省南區國稅局高雄縣分局檢送甲○○於七十九年一月至二月
    在正合機器領取薪資、同年五月在日高公司領取薪資、同年五月至九月在聖峰機
    電有限公司領取薪資之扣繳憑單三張在卷可憑（本院上更(一)字卷第二三六、二三
    七、二三八頁），且證人即中鋼公司警衛江盛榮於本院前審到庭證稱：甲○○在
    中鋼公司北門正對面，開檳榔攤，有臨時通行證可以進出，臨時通行證要車牌號
    碼要寫在通行證後面，不知道甲○○什麼時候離開中鋼公司，沒有看他開過大貨
    車，他從事冷作工作等情（本院上更(一)字卷第二二九頁），惟(1)張憲文已一再指
    證因經不起甲○○一再要求，始糊里糊塗地答應甲○○之要求幫忙；(2)於七十九
    年五月二日起至五月三十日止任職於日高公司擔任冷作工作，為臨時工，薪資按
    日計酬有出勤時才有薪資等情，業經日高公司來函說明在卷，另日高公司於七十
    九年七月三日仍向中鋼公司申請被告甲○○（駕駛牌照號碼0000000號，
    一‧五ＧＬ大貨車）自七十九年七月三日起至同年十二月三十一日之承包商廠區
    車輛通行證，有「中國鋼鐵股份有限公司承包商廠區車輛通行證申請名冊」乙紙
    在卷可證（附於同上偵查卷第六六頁）；且甲○○於七十九年十一月十日，始由
    日高公司辦理勞工保險之退保，有申請名冊及被保險人異動資料各一份（附於同
    上偵查卷六六、六七頁）足憑，縱然其於十月、十一月間未領取日高公司之薪資
    ，惟被告甲○○確實能出入中鋼公司則為確切之事實，故張憲文明確指證被告甲
    ○○竊取附表二所示鋼板，並交付上述四張偽造之物品攜出單矇混出廠，尚難認
    為與事實不符，而有何難以採信之矛盾！至張憲文就被告有無給予電動玩具分紅
    ？及給予多少，其先後所供雖有五萬元、十萬元或沒有收過被告任何金錢等說詞
    ，前後不符，但此只是無法證明張憲文有無向被告甲○○收受電動玩具分紅而已
    ，而有無分紅與被告有無勾結張憲文將鋼材運出中鋼公司無關，不能執此遽認被
    告並無犯罪，被告雖又指稱若伊真有交付出單予張憲文後將鋼品運出，應有同
    一班值勤之警衛人員看到，殊不可能云云，然一組警衛雖有四人，但一人休息，
    實際值勤者僅有三人，如警衛與出者勾結，由一人接點，未將物品出單交回
    ，其他警衛亦不知道之情，亦據證人即中鋼公司警衛韓志明、王建耀、王清雲於
    本院前審證述明確（本院上訴字卷(一)第一二八─一三０頁），是被告上開辯稱，
    亦不足採，又被告雖請求鑑定四紙出單筆跡，以證明該出單並非其所偽造，
    然該等出單係屬偽造，而由被告持以行使交予張憲文已如前述，且本院亦認定
    該出單係由被告利用不之情不詳姓名之人書寫，故無再行送鑑之必要。又查同
    案共犯張憲文雖於調查局及偵訊時自白其犯行，但其自白之犯行，僅係其如何因
    經不起被告甲○○苦苦哀求，方答應其之要求幫忙而予以放行云云，並無任何證
    據足證被告甲○○與張憲文間有共同正犯之犯意連絡及行為分擔；且張憲文亦稱
    其事後因發現有異而予以拒絕，並留存四張物品攜出單為證，而原審亦認定張憲
    文未有任何得利分贓之情，則就共犯張憲文自白犯行之犯意，應僅在幫助被告甲
    ○○可以通關放行，並非在與被告共同竊取財物得利。亦即張憲文之主觀犯意，
    僅在於幫助被告甲○○能將竊取中鋼鋼料得於順利運出廠外，並無與被告甲○○
    共同竊取之犯意，且張憲文之放行行為亦非竊盜罪之構成要件行為，是張憲文所
    為應僅構成竊盜之幫助犯及圖利罪，被告甲○○與共犯張憲文並無成立共同竊盜
    之餘地，公訴人認被告甲○○與共犯張憲文成立共同正犯，容有誤會。
  (三)綜上所述，被告甲○○確有右揭事實欄二行使偽造物品出單、竊盜鋼品之犯行
    至為明確，所辯要係卸責之詞，不足採信，其犯行堪予認定。至被告聲請函查中
    鋼公司是否有失竊附表所示鋼品另函查日高公司查明被告何時離職﹖及再行傳訊
    證人龍天化其人，因本件事證已明確，本院認無函調或傳訊之必要，附此說明。
三、被告乙○○係中鋼公司煉鐵設備檢修室燒結設備檢修課機械技術員（即備料員）
    ，分別負責燒結二廠零配件之繪圖，翻修，庫存量之管制、領用等工作，業據被
    告乙○○供明在卷，並有中鋼公司Ｗ二六二機械修護人員編組表附於本院卷足稽
    ，其係依據法令從事公務之人員，又被告乙○○利用職司領料之機會，向中鋼公
    司倉庫管理人員佯稱需使用鋼料，而分別詐領得附表一所示之鋼品，核其所為，
    係犯修正前（即八十一年七月十七日修正公布）之貪污治罪條例第五條第一項第
    二款利用職務上機會詐取財物罪。公訴人認被告乙○○係犯同條例第四條第一項
    第一款侵占公用財物罪，尚有未洽，起訴法條應予變更。被告乙○○先後多次利
    用職務上機會詐取財物犯行，時間緊接，犯罪構成要件相同，顯係基於概括之犯
    意為之，應依連續犯之規定論以一罪。按行為後法律有變更者，適用裁判時之法
    律，但裁判前之法律有利於行為人者，適用最有利於行為人之法律，刑法第二條
    第一項定有明文。乙○○犯罪後，貪污治罪條例迭經八十一年七月十七日及八十
    五年十月二十五日兩度修正，關於公務員利用職務上之機會詐取財物罪，行為時
    法較中間法及裁判時法為重，而中間法則較裁判時法為輕，比較結果，應以中間
    法對被告最為有利，自應適用該中間法。被告甲○○竊得附表二所示之鋼板，並
    以不詳姓名者偽造公務員製作之物品出單之方式，持之交由基於幫助犯意之警
    衛張憲文之放行，核其所為係犯刑法第二百二十六條、第二百十一條行使偽造公
    文書罪，及刑法第三百二十條第一項之竊盜罪；其利用不知情不詳姓名之人偽造
    物品攜出單為間接正犯；被告偽造署押係偽造公文書之部分行為，偽造公文書之
    低度行為應為行使之高度行為所吸收，均不另論罪。被告甲○○先後多次行使偽
    造公文書及竊盜犯行，均時間緊接，犯罪構成要件分別相同，顯係分別基於概括
    之犯意為之，應分別依連續犯之規定各論以一罪。被告甲○○所犯上開二罪，有
    方法結果之牽連關係，應從一重依行使偽造公文書罪處斷。至被告甲○○竊得之
    鋼板雖係中鋼公司所有屬公有財物，然被告甲○○僅係日高公司工人並非依據法
    令從事公務之人員，其為使竊得該批鋼板順利用出，固有請求判決確定依據法令
    從事公務之警衛張憲文通融放行，因張憲文本身並未參與竊盜犯行，其係基於幫
    助犯意為之，已如前述，自無與張憲文共犯貪污治罪條例犯行之問題（蓋貪污治
    罪條例第三條規定：與依據法令從事公務之人員共犯本條例之罪者，亦依本法條
    例處斷，惟究其規範意旨，應以正犯具有依據法令從事公務人員之身份，而共同
    實施（共同正犯）、教唆幫助者，雖無特殊身分，乃以共犯論之，換言之，其適
    用之條件，必須具有依據法令從事公務身分者為正犯，始有其他共犯（包括正犯
    及從犯）從附之問題，反之，果具有依據法令從事公務身分者，僅係從犯，依前
    開法條之文意解釋，該正犯應無貪污治罪條例該條適用餘地，而應僅依普通刑法
    之規定論擬）。
四、公訴意旨另以：（一）被告乙○○利用職務之機會，意圖為自己不法之所有，自
    七十九年八月十四日起至同年九月二十七日止，連續向該公司中心倉庫管理人員
    佯稱欲領取鋼品使用，將之輸入電腦，使該倉庫管理人員不疑有詐，發放鋼品給
    乙○○，其詐得鋼品日期、規格、數量各如附表三所載，合計重三萬九千六百六
    十七點八六公斤，價值四十八萬餘元，認被告另犯斟亂時貪污治罪條例第四條第
    一項侵占公用財物罪嫌云云。（二）被告甲○○與中鋼公司燒結三廠技術台備料
    員朱信忠（業經本院依貪污罪判刑確定）及警衛張憲文勾結，於七十九年八月至
    十月間，由朱信忠向該公司中心倉庫領料後，偽造「物品出單」，將物品盜運
    出廠區出售，認甲○○與朱信忠等人共犯戡亂時貪污治罪條例第四條第一項侵占
    公用財物罪嫌云云。經查：（一）訊之被告乙○○堅詞否認此部份犯行，辯稱此
    部份所領取之鋼料，全部都是施工要用的，伊領取鋼品有時較實際用量多些，領
    後係放置於中鋼公司設置之露儲區，由使用人自行取用，伊不負責保管，雖然經
    清查結果均不見蹤跡，但綜觀全卷並無任何伊簽字外送鋼料，亦無任何伊與廠商
    勾串盜運鋼品出公司之證據，伊並無詐領等語。按犯罪事實應依證據認定之，無
    證據不得推定其犯罪事實，刑事訴訟法第一百五十四條定有明文；又事實之認定
    應憑證據，如未能發現相當之證據，或證據不足以證明，自不能以推測或擬制之
    方法，以為裁判之基礎；再認定犯罪事實所憑之證據，雖不以直接證據為限，間
    接證據亦包括在內，然而無論直接或間接證據，其為訴訟上之證明，須於通常一
    般之人均不致有所懷疑，而得確信其為真實程度者，始得據為有罪之認定，倘其
    證明尚未達此一程度，而有合理懷疑存在時，事實審法院復就其心證上理由與以
    闡述，敘明其如何無從為有罪之確信，因而為無罪之判決，尚不得任意指為違法
    ，最高法院四十年台上字第八六號判例、七十六年台上字第四九八六號判例可資
    參照。查被告此部份所領用之鋼品項目品名，中鋼公司均有使用到，只是實際使
    用量未如被告所領數量之多一事，有中鋼公司函可證，證人即中鋼公司煉鐵設備
    檢修室副主任林宏男於本院前審證稱：「：領料員並不一定領固定的料，有時會
    多領，也有可能剩餘的物料被別廠先拿去用：」等語（見本院上更一卷第二五三
    頁），另證人李藏良於調查處調查時證稱：「領料員基於方便的心理，在領料時
    會加領一些物料（約一成）備用，存放在露儲區：」等語，足認被告乙○○辯稱
    此部份所領之鋼料係施工所用，且其領取鋼品有時較實際用量多些，領後係放置
    於中鋼公司設置之露儲區，使用人可自行取用，伊不負責保管等情，尚非無據。
    本件經中鋼公司清查結果，被告乙○○所經手領取之鋼品固有如附表三之鋼材下
    落不明情事，但被告乙○○所領此部份鋼品同品名中鋼公司既有使用，即不能逕
    認其有虛構詐領，且其領取此部份鋼品後存放在露儲區，他人均可自行取用，已
    如前述，則其短少亦有可能他人行竊所致，自不能僅憑被告劉如龍有領料之事實
    ，據為推定其有此部份之犯行。因公訴人認此部份與前開科刑有罪部分有連續犯
    裁判上一罪之關係，自毋庸另為無罪之諭知。（二）訊之被告甲○○堅詞否認此
    部份犯行，且被告甲○○自始即否認與朱信忠有何關係，即朱信忠亦否認與甲○
    ○有共犯之關係，又乏確切事證足證被告盜領運出廠區之鋼品，即是朱信忠向中
    鋼公司中心倉庫溢領之物料，尚難憑空推測渠等必有關連，被告甲○○此部分被
    訴共犯前揭侵占公用財物罪，尚屬不能證明，因公訴人認與科刑之偽造公文書部
    分有方法結果之牽連關係，屬裁判上一罪，爰不另為無罪之諭知。
五、原審予以論罪科刑，固非無見，然查：(一)被告乙○○與蔡鯤龍並無共犯之關係，
    且其僅詐領附表一之鋼材，並未詐領如附表三所示之鋼材，已如前述，原判決竟
    論其與蔡鯤龍為共同正犯，且有併詐領附表三所示之鋼材，自有未洽；(二)被告甲
    ○○係犯刑法第二百十一條之行使偽造公文書罪，原判決則認係犯公務員利用職
    務上之機會詐取財物罪，亦有未合；(三)又０三三八四九、０三三八五０、０五四
    一一六、０五四一一七、０四八一一一、０一三四一四號六張物品出單上孫治
    民、潘同得、李藏良、王永煌、柯明利、楊憲榮等親自簽名，業經孫治民、潘同
    得、李藏良、王永煌、柯明利、楊憲榮等於本院前審證述明確，則該等物品出
    單並未偽造，原判決認被告乙○○、甲○○偽造該等物品出單，另犯偽造公文
    書罪，亦有未當；(四)被告乙○○係詐領附表一之鋼品，對於前揭０三三八四九、
    ０三三八五０、０五四一一六、０五四一一七、０四八一一一、０一三四一四號
    物品出單所列之鋼品則未詐領，乃原判決反認乙○○有詐領該六張物品出單
    所列之鋼品而未詐領附表一之鋼品，同有未洽；(五)被告等犯罪後，貪污治罪條例
    迭經八十一年七月十七日及八十五年十月二十五日兩度修正，原判決就八十五年
    十月二十五日之修正部分，未及比較適用，亦有未洽，被告乙○○、甲○○上訴
    意旨否認犯罪，雖無理由，惟原判決此部分既有可議，即應由本院將原判決關於
    乙○○、甲○○部分撤銷改判，審酌被告乙○○服務於中鋼公司，不知盡忠職守
    ，竟利用中鋼公司於領料之管理寬鬆之機會，詐領鋼品，殊屬非是，被告甲○○
    利用其受僱於日高公司出入中鋼公司之機會，盜取鋼品，行使偽造物品出單矇
    混使用，及其等詐取及竊盜鋼品之數量，犯後態度等情狀，爰分別量處如主文所
    示之刑，被告乙○○並依貪污治罪條例第十六條之規定宣告褫奪公權年，又被
    告乙○○犯罪時間在民國七十九年十月三十一日以前，依中華民國八十年罪犯減
    刑修例第四條第一項第一款、第二條第一款第三目減輕其宣告刑三分之一如主文
    減得之刑，褫奪公權部分比照主刑標準減輕之；被告甲○○之犯罪時間係在七十
    九年十月十九日至二十七日，其犯罪時間均在民國七十九年十月三十一日以前，
    所犯係中華民國八十年罪犯減刑條例二條第一項乙類、第四條第二項所定減其刑
    二分之一。被告甲○○偽造附表五所載物品出單上「李藏良」、「梁宗誠」、
    「梁志成」、「梁志宏」、「龍天化」等人署押，依刑法第二百十九條宣告沒收
    ，被告乙○○詐領所得附表一所載鋼品，應予追繳，並發還中鋼公司，如全部或
    一部無法追繳時，應追徵其價額或以其財產抵償之。
據上論結，應依刑事訴訟法第三百六十九條第一項前段、第三百六十四條、第二百九
十九條第一項前段、、第三百條、民國八十一年七月十七日修正公布之貪污治罪條例
第五條第一項第二款、第九條、第十六條、刑法第十一條前段、第二條第一項前段、
第五十六條、第三百二十條第一項、第二百十六條、第二百十一條、第五十五條、第
三十七條第二項、第二百十九條、中華民國八十年罪犯減刑條例第二條第一項第一款
第三目、第二款第三目、第四條第一項第一款、第二項、第八條、第十五條、罰金罰
鍰提高標準條例第一條前段，判決如主文。
本案經檢察官林炎昇到庭執行職務。
中      華      民      國    八十九    年      四      月    二十一    日
                              臺灣高等法院高雄分院刑事第八庭
                                  審判長法官  郭雅美
                                        法官  張盛喜
                                        法官  莊飛宗
右正本證明與原本無異。
如不服本判決，應於判決送達後十日內向本院提出上訴狀，其未述理由者並應於提
出上訴狀後十日內向本院補提理由書（應附繕本)。
                                      書記官  張宗芳
中    華    民    國     八十九     年       四       月     二十五    日
附錄：本判決論罪科刑法條：
八十一年七月十七日修正公布之貪污治罪條例第五條第一項第二款
有左列行為之一者，處無期徒刑或七年以上有期徒刑，得併科五萬元以下罰金：
二、利用職務上之機會，詐取財物者。
刑法第二百十一條
偽造、變造公文書，足以生損害於公眾或他人者，處一年以上七年以下有期徒刑。
                                                              Ｆ


司法院資訊處製作；財團法人民間司法改革基金會備份。
